【裁判字號】    94,自,34
【裁判日期】    950516
【裁判案由】    侵占等
【裁判全文】
臺灣臺南地方法院刑事判決                94年度自字第34號
自  訴  人  乙○○（已歿）
擔當自訴人  臺灣臺南地方法院檢察署檢察官
被      告  甲○○
選任辯護人  洪梅芬律師
            李季錦律師
            涂欣成律師
上列被告因侵占等案件，經自訴人提起自訴，本院判決如下：
    主  文
甲○○無罪。
    理  由
一、按自訴人於辯論終結前，喪失行為能力或死亡者，得由第三
    百十九條第一項所列得為提起自訴之人，於一個月內聲請法
    院承受訴訟；如無承受訴訟之人或逾期不為承受者，法院應
    分別情形，逕行判決或通知檢察官擔當訴訟，刑事訴訟法第
    三百三十二條定有明文。查本件自訴人乙○○委任自訴代理
    人提起自訴後，已於民國九十五年一月二十七日死亡，有死
    亡證明書一份在卷可稽，復經自訴代理人具狀陳報解除委任
    。而自訴人死亡後，並無任何刑事訴訟法第三百十九條第一
    項所列之人聲請承受訴訟。爰依上開規定通知檢察官擔當訴
    訟，先予敘明。
二、自訴意旨略以：自訴人與被告甲○○自九十二年起合夥成立
    「小南排骨便當店」，並設立「公園店」與「安中店」二家
    分店，兩造約定合夥事務由被告執行，每月應結算盈虧，利
    潤均分。故被告每月均製作收支表，並計算應分配之利潤交
    予自訴人。九十四年間，自訴人發覺二家分店生意甚佳，利
    潤卻顯不相當，乃要求被告應依民法合夥規定提供帳簿資料
    供自訴人查核，惟二次催促，被告均置之不理。為此，自訴
    人遂自行向供應快餐店肉類之廠商取得被告自九十三年十一
    月以後每日採購雞腿、雞排、排骨數量之單據，並以「每隻
    雞腿、每塊雞排、每塊排骨各可做出一份便當」為基礎，以
    前揭進貨數量乘以每份便當之單價，計算得出二家分店每日
    賣出雞腿、雞排、排骨便當所可獲取之收入，整理如卷附統
    計表四紙。以前揭自訴人整理之統計表與被告所交付同時期
    收支表互相對照，可知被告確有短計營業收入，進而減少自
    訴人應受分配之利潤。就「安中店」部分：九十三年十二月
    十二日至九十四年一月十一日，僅販售雞腿、雞排、排骨三
    種便當，即應有新臺幣（下同）一百二十八萬四千四百五十
    元之營業收入，而被告提供之收支表，卻僅記載營業收入為
    一百二十八萬二千五百五十七元。九十四年一月十二日至九
    十四年二月十一日，僅販售雞腿、雞排、排骨三種便當，即
    應有一百一十三萬四千六百元之營業收入，而被告提供之收
    支表，卻僅記載營業收入為一百一十二萬五千五百二十五元
    。由此足認營業收入之記載顯有短計不實。又九十三年十一
    月十二日至九十三年十二月十一日，被告提供之收支表雖記
    載營業收入為一百二十二萬三千一百五十八元，較諸自訴人
    提出之統計表所載一百二十一萬一千二百五十元多出一萬一
    千九百零八元，惟店內除雞腿、雞排、排骨三種便當外，尚
    有販售雞翅、炸肉、魠魚排、爌肉筍干、豬腳筍干、小排
    骨筍干、香腸鹽魚、芝麻蒲燒鰻魚、鱈魚、虱目魚等十種便
    當，以便當最低價五十五元計算，即使前述十種口味每日僅
    售出共十個便當，每月營業收入亦非僅止一萬一千九百零八
    元。且安中店每月均有近二萬個便當之業績，上述十種便當
    合計每日至少應可售出二至三百個便當，由此足認九十三年
    十一月十二日至九十三年十二月十一日被告記載之營業收入
    亦有不實。就「公園店」部分：以前述相同計算基礎及計算
    方式可知，自九十三年十一月二十五日起四個月內，僅販售
    雞腿、雞排、排骨三種便當，其營業收入分別應為七十二萬
    六千四百元、七十六萬一千九百五十元、七十二萬五千九百
    元、六十九萬五千八百五十元，而被告提供之收支表卻僅記
    載營業收入分別為七十七萬三千四百九十九元、八十萬零六
    百一十元、七十二萬六千三百四十四元、六十九萬六千零七
    十三元，分別較自訴人統計之營業收入僅多出四萬七千零九
    十九元、三萬八千六百六十元、四百四十四元、二百二十三
    元。惟如同前述，店內尚販售另十種口味便當，以便當最低
    價五十五元計算，每日每種口味僅需賣出半個便當，即可超
    過四百四十四元、二百二十三元，況公園店每月均有一萬餘
    個便當之業績，前述十種口味便當之營業收入理當不止於此
    。故九十四年一月二十五日至九十四年三月二十五日，被告
    顯亦短計營業收入，進而使自訴人應受分配之利潤減少。至
    於九十三年十一月二十五日至九十四年一月二十四日，被告
    記載之營業收入雖較自訴人統計之營業收入分別多出四萬七
    千零九十九元、三萬八千六百六十元，但前述十種便當每月
    所創造之營業收入，顯無可能僅此區區三、四萬元而已，被
    告此部分帳目亦有不實。查合夥營業收入為合夥之財產，被
    告為執行合夥事務之人，營業收入為被告業務上持有之物，
    被告短計營業收入之行為，顯係已將短計之營業收入侵占入
    己，應該當刑法第三百三十六條第二項之業務侵占罪嫌。被
    告為執行合夥事務之人，係受委任為他人處理事務之人，正
    確計算合夥利潤分配予合夥人乃其執行合夥事務之任務，其
    於計算合夥利潤時，竟意圖為自己不法利益，違背任務短計
    營業收入，使帳面上合夥利潤減少，致其他合夥人即自訴人
    應受分配之利潤減少，亦該當刑法第三百四十二條第一項之
    背信罪嫌。另收支表為被告業務上製作之文書，其記載不實
    之營業收入，復該當刑法第二百十五條之業務上登載不實文
    書罪嫌云云。
三、按犯罪事實應依證據認定之，無證據不得認定犯罪事實；又
    不能證明被告犯罪者，應諭知無罪之判決，刑事訴訟法第一
    百五十四條第二項、第三百零一條第一項前段分別定有明文
    。次按檢察官就被告犯罪事實，應負舉證責任，並指出證明
    之方法，刑事訴訟法第一百六十一條第一項定有明文。是檢
    察官對於起訴之犯罪事實，應負提出證據及說服之實質舉證
    責任。倘其所提出之證據，不足為被告有罪之積極證明，或
    其指出證明之方法，無從說服法院以形成被告有罪之心證，
    基於無罪推定之原則，自應為被告無罪判決之諭知（最高法
    院九十五年度臺上字第三六九號判決意旨參照），此於自訴
    程序亦應有其適用。遞按認定犯罪事實所憑之證據，雖不以
    直接證據為限，間接證據亦包括在內，然而無論直接或間接
    證據，其為訴訟上之證明，均須達於通常一般之人均不致於
    有所懷疑，而得確信其為真實之程度，始得據為有罪之認定
    ，若其關於被告是否犯罪之證明未達此程度，而有合理性懷
    疑之存在，致使無從形成有罪之確定，根據「罪證有疑，利
    於被告」之證據法則，即不得遽為不利被告之認定（最高法
    院七十六年臺上字第四九六八號判例意旨參照）。
四、自訴意旨認被告所為構成業務侵占、背信及業務登載不實罪
    嫌，無非係以被告提出之收支表所載營業收入及自訴人自行
    以每月進貨肉品數量推估每月應得營業收入，兩相比較有所
    歧異，為其論述依據。訊據被告堅決否認有何業務侵占、背
    信及業務登載不實罪嫌，辯稱：部分消費者係單點肉品，並
    未訂購整份便當，故不能以整份便當價格計價，且有時廠商
    提供之肉品過小，需另外補肉予消費者，另尚須提供便當予
    內部員工，又有未售罄之肉品必須丟棄，故自訴人推估之營
    業額顯與事實不符等語，辯護人亦為被告辯護：廠商提供之
    肉品大小不一，或有骨頭過大、肉片過小者，被告需視情況
    補肉予消費者；部分消費者會僅單點肉品而非訂購整個便當
    ，故肉品並非全以便當形式出售；部分肉品供作員工便當之
    用，故未予計價；偶有冰箱損壞情形，肉品因此必須丟棄；
    團體訂購另有折扣優惠，此乃便當店經營常態，且「安中店
    」位於學校、機關行號密集之處，打折情況更為常見，自訴
    人就上述各點均未慮及；又店內便當口味雖有多種，然仍以
    雞腿、雞排、排骨三種便當最為暢銷，佔整體營業收入之九
    成以上，自訴人不能妄自推測其他十種口味便當之營業收入
    ；另自訴人與被告之間另有民事合夥事件涉訟中，本件顯係
    自訴人利用自訴程序恫嚇被告等語。經查：
  (一)自訴人與被告自九十二年起合夥成立「小南排骨便當店」，
    並設立「公園店」與「安中店」二家分店，兩造約定合夥事
    務由被告執行，每月應結算盈虧，利潤均分，被告每月均製
    作收支表，並計算應分配之利潤交予自訴人等情，及廠商提
    供之肉品數量各節，均為被告及辯護人所不爭執，並有加盟
    合夥契約書、被告製作之收支表、「小南排骨便當店」名片
    各一份及廠商估價單二百零四紙在卷可稽，此部分之事實均
    堪信為真。
  (二)自訴人雖提出廠商提供之估價單二百零四紙，以估價單上所
    載出售雞腿、雞排、排骨予被告之數量為其依據，且以「每
    隻雞腿、每塊雞排、每塊排骨各可做出一份便當」為基礎，
    據此估計每月營業收入，而提出卷附自行推算之統計表四紙
    作為證據，憑以指訴被告之收支表有所不實。惟觀諸前述統
    計表四紙僅係自訴人憑其個人臆測推估得出之數據，自訴人
    對於如何得知「每隻雞腿、每塊雞排、每塊排骨各可做出一
    份便當」乙節，並未提出任何證據以資證明。然而，依被告
    及辯護人所述：為維持口感及衛生，已炸調理完竣之肉品未
    必能全數出售，時有淘汰丟棄情形，又廠商提供之肉品或有
    大小不一、骨頭過大、肉片過小之情況，被告需視情況補肉
    予消費者，且部分消費者會僅單點肉品而非訂購整個便當，
    故肉品並非全以便當形式出售，又部分肉品供作員工便當之
    用而未予計價，而團體訂購另有折扣優惠，「安中店」位於
    學校、機關行號密集之處，打折情況更為常見等語，上揭各
    節均與一般大眾在日常生活中至便當店購買便當時所遇情形
    或消費現況相仿，是被告及辯護人前揭所辯實屬合乎社會常
    情。況已調理完竣之肉品若未能即時出售，基於衛生考量及
    口碑要求，亦有不再出售逕予丟棄之可能，如此益徵自訴人
    前述「每隻雞腿、每塊雞排、每塊排骨各可做出一份便當」
    之推論實有可疑。而自訴人復以店內尚有出售其他十種口味
    便當為由，認定被告提出之收支表所載營業收入顯有不實云
    云，惟此部分全係自訴人憑一己臆測之結論，欠缺積極證據
    足資認定二家分店每日出售前述十種便當之正確數量，即無
    從認定自訴人前揭指訴有據。雖被告及辯護人提出之冰箱損
    壞修復估價單所載修復時間（分別為九十四年七月十四日及
    九十四年九月二十日）非在自訴人指訴被告涉嫌犯罪之期間
    （即自九十三年十一月十二日起至九十四年三月二十四日止
    ）內，而無從憑以認定被告於前述被訴期間確有因冰箱損壞
    致肉品敗壞須予丟棄之情形，然而，自訴人既無法提出積極
    證據足供本院認定被告確已收受如自訴人所推估之營業收入
    ，即無從認定被告應負侵占、背信及業務登載不實文書罪責
    ，本院無從得出毫無合理懷疑之有罪確信，揆諸前揭說明，
    即應為無罪之諭知。
據上論斷，應依刑事訴訟法第三百四十三條、第三百零一條第一
項，判決如主文。
中    華    民    國    95    年    5     月    16    日
                  刑事第一庭  審判長法  官  沈揚仁
                                    法  官  洪榮家
                                    法  官  張婷妮
以上正本證明與原本無異。
如不服本判決，應於收受送達後10日內向本院提出上訴書狀（應
附繕本）。
                                    書記官  陳姿利
中    華    民    國    95    年    5     月    16    日


司法院資訊處製作；財團法人民間司法改革基金會備份。
